【裁判字號】    97,重訴,19
【裁判日期】    970626
【裁判案由】    侵權行為損害賠償
【裁判全文】
臺灣高雄地方法院民事判決              97年度重訴字第19號
原      告  甲○○
            乙○○○
共      同
訴訟代理人  楊昌禧律師
            梁育誠律師
被      告  丙○○
訴訟代理人  林石猛律師
            黃致穎律師
複代理人    林岡輝律師
被      告  陳滄海即俊憲企業行
                      號
                      巷10號.
訴訟代理人  丁○○
                      號
                      巷10號.
上當事人間侵權行為損害賠償事件，原告於刑事訴訟程序（95年
度交易第203 號）提起附帶民事訴訟（95年度交附字第153 號）
，經本院刑事庭裁定移送，本院於97年6 月12日言詞辯論終結，
判決如下：
    主  文
被告丙○○應給付原告甲○○新台幣肆拾玖萬零柒佰柒拾壹元，
及自九十六年八月八日起日清償日止，按年息百分之五計算之利
息。
被告丙○○應給付原告乙○○○新台幣參拾陸萬伍仟壹佰壹拾肆
元及自九十六年八月八日起日清償日止，按年息百分之五計算之
利息。
原告其餘之訴駁回。
訴訟費用由被告丙○○負擔十分之二，餘由原告負擔。
本判決第一項、第二項得假執行。但被告丙○○以新台幣肆拾玖
萬零柒佰柒拾壹元為原告甲○○預供擔保、以新台幣參拾陸萬伍
仟壹佰壹拾肆元為原告乙○○○預供擔保後，得免為假執行。
原告其餘假執行之聲請均駁回。
    事實及理由
一、按訴狀送達後，原告不得將原訴變更或追加他訴，但被告同
    意者、擴張或減縮應受判決事項之聲明者、不在此限；被告
    於訴之變更或追加無異議，而為本案之言詞辯論者，視為同
    意變更追加，民事訴訟法第255 條第1 項第1 款、第3 款、
    第2 項定有明文。原告起訴時，原係請求被告丙○○給付原
    告甲○○新台幣（下同）3,728,057 元、給付原告乙○○○
    3,587,089 元，及均自起訴狀繕本送達翌日起至清償日止，
    按年息百分之5 計算之利息。嗣於訴狀送達後，依同一之原
    因事實及請求權基礎，減縮其請求，並聲明：被告丙○○應
    給付原告甲○○2,978,057 元、給付原告乙○○○2,837,08
    9 及均自民國96年8 月8 日起至清償日止，按年息百分之5
    計算之利息。並追加原非當事人之陳滄海即俊憲企業社為被
    告，依民法第188 條之規定，請求被告陳滄海即俊憲企業社
    與被告丙○○連帶給付原告上開金額。原告變更其請求之金
    額，核屬減縮應受判決事項之聲明，另追加被告陳滄海即俊
    憲企業社，被告陳滄海即俊憲企業社對於原告追加其為本件
    共同被告亦無異議而為本案言詞辯論。是以，原告所為訴之
    變更、追加，合於上開規定，應予准許。
二、原告起訴主張：被告丙○○於95年月5 日下午6 時35分許，
    駕駛車牌號碼S4-032號營業用大貨車（下稱系爭大貨車），
    行經高雄縣林園鄉○○路56號前時，欲由外側車道變換至內
    側車道，其本應注意讓直行車先行，並注意安全距離，詎其
    竟貿然變換車道，適原告之子李俊賢騎乘車牌號碼GK8-511
    號重型機車行經該處，見狀閃避不及，撞擊系爭大貨車之左
    後車尾，李俊賢人車倒地，因顱腦損傷死亡，被告丙○○違
    反保護他人安全之法律，致生損害於他人，自應負損害賠償
    責任。又被告丙○○係為被告陳滄海即俊憲企業行駕駛系爭
    大貨車，客觀上被告丙○○係為陳滄海即俊憲企業社服勞務
    ，並受其監督，被告陳滄海即俊憲企業社應與丙○○連帶負
    損害賠償責任，爰依民法第184 條第2 項、第188 條第1項
    、第192 條第1 、2 項、第194 條之規定，請求被告連帶賠
    償下列損害：(一)原告甲○○部分：喪葬費290,100 元、扶養
    費1,437,957 元、精神慰撫金2,000,000 元，扣除原告甲○○已請領之強制汽車責任保險理賠金750,000 元，合計請求
    賠償總額為2,978,057 元；(二)原告乙○○○部分：扶養費1,
    587,089 元、精神慰撫金2,000,000 元，扣除原告乙○○○
    已請領之強制汽車責任保險理賠金750,000 元，合計請求賠
    償總額為2,837,089 元。並聲明：(一)被告應連帶給付原告甲○○2,978,057 元、給付原告乙○○○2,837,089 元及均自
    96年8 月8 日起至清償日止，按年息百分之5 計算之利息；
    (二)願供擔保，請准宣告假執行。
三、被告丙○○則以：其駕車行經系爭交通事故地點時，該處視
    線不佳，路旁亦無足夠照明，且李俊賢係屬後方車，如李俊
    賢自始即於伊後方行駛，應係李俊賢負有注意前方車之義務
    ，被告丙○○並無注意後方車之義務，若李俊賢自始騎乘於
    內側車道，因該路段內側車道禁行機車，被告丙○○自得合
    理期待該車道無機車行駛，對李俊賢之違規駕駛行為並無預
    防義務，是被告丙○○已盡注意義務。且退步言，若被告林
    崇賢有過失，李俊賢酒後駕車、未配戴合格之安全帽，且未
    注意車前狀況，其本身就系爭交通事故之發生，亦與有過失
    ；另原告請求撫養費，須以其不能維持生活為要件，惟原告
    並未說明有不能維持生活之情形，縱有不能維持生活之情形
    ，亦應以所得稅法規定之扶養親屬寬減額每人每年74,000元
    計算，且原告有成年子女3 人（包括李俊賢在內3 人），原
    告請求之撫養費，應按扶養義務人數比例分擔；此外，原告
    請求之精神慰撫金亦屬過高等語，資為抗辯。並聲明：
    (一)原告之訴駁回；(二)如受不利判決，願供擔保，請准宣告免
    為假執行。
四、被告陳滄海即俊憲企業社則以：被告丙○○經營汽車修護廠
    ，被告陳滄海即俊憲企業社於95年1 月5 日下午4 時許，將
    系爭大貨車駛至修護廠請被告丙○○維修吊桿，被告陳滄海
    即俊憲企業社與被告丙○○間並無僱傭關係，亦不知被告丙○○駕駛系爭大貨車外出等語為辯，聲明：(一)原告之訴駁回
    ；(二)如受不利判決，願供擔保，請准宣告免為假執行。
五、兩造不爭執事實：
  (二)被告丙○○對於原告請求之殯葬費290,100 元不爭執。
  (三)原告各已領取汽車強制責任保險金750,000元。
  (四)李俊賢騎乘機車發生系爭交通事故時係配戴工作帽，並未配
    戴安全帽。
六、兩造爭執事項：
  (一)被告丙○○就系爭交通事故發生致李俊賢傷重死亡有無過失
    ？李俊賢是否與有過失？被告丙○○與李俊賢之過失比例為
    何？
  (二)被告丙○○之過失行為與李俊賢死亡結果有無因果關係？
  (三)被告丙○○是否應負損害賠償責任？原告得請求之各項金額
    為何？
  (四)被告陳滄海即俊憲企業行是否須負僱傭人責任？
七、得心證理由：
  (一)被告丙○○就系爭交通事故發生致李俊賢傷重死亡損害有無
    過失？李俊賢是否與有過失？被告丙○○與李俊賢之過失比
    例為何？
    原告主張被告駕駛系爭大貨車，行經高雄縣林園鄉○○路56
    號前，未讓直行車先行，亦未注意安全距離，貿然由外側車
    道變換至內側車道行駛，適李俊賢騎乘車牌號碼GK8-511 號
    重型機車行經該地，見狀閃避不及，撞擊系爭大貨車左後車
    尾，李俊賢人車倒地，因顱腦損傷死亡等情，被告丙○○否
    認之，並以：其駕車行經系爭交通事故地點時，該處視線不
    佳，路旁亦無足夠照明，且李俊賢係屬後方車，如李俊賢自
    始即於其後方行駛，應係李俊賢負有注意前方車之義務，被
    告丙○○並無注意後方車之義務，若李俊賢自始騎乘於內側
    車道，因該路段內側車道禁行機車，被告丙○○自得合理期
    待該車道無機車行駛，對李俊賢之違規駕駛行為並無預防義
    務，被告亦已依該路段速限行駛，已盡相當之注意義務，應
    無過失，再者，李俊賢服用酒類不能安全駕駛動力交通工具
    而仍騎乘機車上路，且僅配戴工作帽而未配戴安全帽，其就
    系爭交通事故之發生與損害之擴大，應負較大之過失責任等
    語為辯。經查：
    1.李俊賢於95年1 月5 日下午6 時35分許，騎乘車牌號碼GK
      8-511 重型機車，行經高雄縣林園鄉○○路56號前時，與
      被告丙○○駕駛之系爭大貨車發生碰撞，李俊賢人車倒地
      ，因顱腦損傷而死亡之事實，業據兩造所不爭執，並有道
      路交通事故現場圖、道路交通事故調查報告表(一)、(二)各1
      份、交通事故現場蒐證照片12張在卷可稽（警一卷第7 、
      8 頁、第12至14頁），此部分事實，應可認定。
    2.按汽車在同向二車道以上之道路，除應依標誌或標線之指
      示行駛外，並應遵守變換車道時，應讓直行車先行，並注
      意安全距離，道路交通安全規則第98條第1 項第6 款定有
      明文。系爭交通事故發生時，被告丙○○係欲由外側車道
      向左變換至內側快車道，此為兩造所不爭執。又被告丙○○尚未變換車道完成，而尚有部分車身位於外側車道即發
      生本件車禍事故等情，亦有道路交通事故現場圖及現場照
      片2 張可資為證（見警一卷第6 頁、第12頁左上角及第13
      頁左下角照片）。是被告丙○○駕駛系爭大貨車欲變換車
      道時，自應依上開道路交通安全規則之規定，讓直行車先
      行，並注意安全距離之規定。
    3.觀之系爭交通事故現場照片，李俊賢所騎乘之機車係於「
      內側快車道」撞及系爭大貨車左後車尾，撞擊後散落物亦
      係散落於系爭大貨車左側靠近後方即內側快車道及對向車
      道，有照片12張在卷可憑（警一卷第12頁至14頁），應可
      認定李俊賢於事故發生前已行駛於內側快車道。至卷附交
      通事故現場圖雖繪置李俊賢係沿外側車道行駛，然製作道
      路交通事故現場圖之警員鄭祥麟於刑事業務過失致死案件
      審理時證稱：現場圖上車輛之車行方向及位置，均係根據
      被告所述等語（交訴卷第78頁）。經對照現場車輛最後停
      止之位置及散落之位置，若李俊賢係行駛於外側車道，應
      較可能撞擊接近外側車道之系爭大貨車右後車尾，而不至
      於大幅度向左偏離原車道行駛，道路交通事故現場圖就李
      俊賢係行駛於外側車道部分，顯與系爭交通事故現場之其
      他物證不符，道路交通事故現場圖所示李俊賢係行駛於外
      側車道部分，自非可採。
    4.本件車禍發生時雖係夜間，惟天候晴且有路燈照明，路面
      乾燥、無缺陷亦無障礙物，視距良好等情，並無不能注意
      之情事，有道路交通事故調查報告表(一)、(二)各1 份及現場
      照片12張在卷可佐（見警卷第7 、8 頁、第12至14頁）。
      另事發地點之道路屬省道台17線，本無施設路燈，前經鄉
      民反應夜間照明度不足，故於91年間經高雄縣林園鄉○○○○路燈於電桿上，以維民眾行車安全，而本件車禍地點
      正對面即高雄縣林園鄉○○路56號裝設有一盞路燈，照明
      方面尚可等情，有高雄縣林園鄉96年3 月15日林鄉經建字
      第0960003085號函、96年5 月4 日林鄉經建字第09600064
      47號函各1 份及照片1 張在卷可憑（交訴卷第36、42、43
      頁），系爭交通事故現場確有路燈照明，應可認定。至證
      人即警員鄭祥麟於刑事案件審理時雖證稱：事發現場視線
      比較昏暗，路燈距現場比較遠一點，約超過50公尺等語，
      自無可採。被告丙○○辯稱系爭交通事故現場燈光昏暗，
      亦無可採。是事故發生當時雖係夜間，惟天候晴且有路燈
      照明，路面乾燥、無缺陷亦無障礙物，並無不能注意之情
      形，亦堪予認定。又被告丙○○竟疏未注意，於行經事發
      路段時未注意安全距離、未讓直行車先行，貿然駕駛系爭
      大貨車由外側車道變換至內側車道行駛，以致李俊賢騎乘
      機車閃避不及而發生碰撞，被告之駕駛行為有應有過失，
      實屬灼然甚明。台灣省高屏澎區車輛行車事故鑑定委員會
      、台灣省車輛行車事故覆議鑑定委員會，鑑定結果亦均認
      ：被告駕駛大貨車變換車道未注意安全距離為肇事主因，
      有台灣省高屏澎區車輛行車事故鑑定委員會95年4 月12
      日高屏澎區9502 73 案鑑定意見書、台灣省車輛行車事故
      覆議鑑定委員會95年7 月12日府覆議字第0950100474號函
      各1 份在卷可佐（偵一卷第18、19、35頁）。
    5.被告丙○○雖又辯稱：其當時已減速駕駛，當時車速已低
      於最高速限時速60公里之4 分之1 ，足見被告丙○○已盡
      注意義務云云。經查：系爭交通事故發生，係因被告丙○○變換車道未讓直行車先行之故，並非其超速所致，已如
      前述。縱其低於最高速限行駛，其變換車道仍有讓直行車
      先行、注意安全距離之義務，要非其低於最高限速行駛即
      得免此注意義務，被告丙○○以前揭情詞置辯，顯不足採
      。
    6.被告丙○○另辯稱：李俊賢當時若係違規行駛於內側車道
      ，被告丙○○得期待內側車道並無機車行駛，應無過失云
      云。經查：李俊賢於系爭交通事故發生前已行駛於內側車
      道，已如前述。依前述道路交通安全規則之規定，被告丙○○於變換車道之際，本應注意直行車車行狀況，讓直行
      車先行，李俊賢雖騎乘機車行駛於內側車道，然被告丙○○既有注意內側車道車行狀況義務，自可注意當時騎乘機
      車之李俊賢行駛於內側車道，尚非完全無法預見，被告丙○○所辯，洵無可採。
    7.李俊賢於系爭交通事故發生後經抽血檢測其體內酒精濃度
      為143MG/DL，相當於呼氣酒精濃度0.71 MG/L ，有建佑醫
      院酒精濃度測試申請單1 紙在卷可憑（相驗卷第19頁），
      兩造對此亦不爭執，此部分事實，自堪信為真實。又依醫
      學實驗證明所得經驗法則，對於吐氣酒精濃度達每公升0.
      25毫克（MG/L）以上時，將使駕駛人產生複雜之技巧障礙
      、駕駛能力變壞之行為表現，肇事比率比一般未飲酒時高
      出2 倍，而吐氣酒精濃度達每公升0.5 毫克以上時，將使
      駕駛人產生平衡感與判斷力障礙升高，肇事比率比一般未
      飲酒時高出10倍，甚而如吐氣酒精濃度達每公升0.75毫克
      時，駕駛人將產生明顯酒醉、步履蹣跚之行為狀態，其肇
      事比率比一般高25倍，達吐氣酒精濃度達每公升1 毫克時
      ，將造成中度中毒，有步態不穩、噁心、嘔吐、精神混惑
      不清狀態。李俊賢於系爭交通事故發生後血液酒精濃度測
      試結果換算呼氣酒精濃度為每公升0.71毫克，依據上開研
      究報告有關駕駛人酒後駕車行為表現之結論，足認李俊賢
      因飲酒已產生駕駛技巧障礙，視覺及行為反應能力減低，
      而對於被告丙○○由外側車道變換至內側車道之情況無足
      夠反應能力，其就系爭交通事故之發生，亦有飲用酒類駕
      車、未注意車前狀況之過失，應可認定。台灣省高屏澎區
      車輛行車事故鑑定委員會、台灣省車輛行車事故覆議鑑定
      委員會，鑑定結果亦分別認為：李俊賢酒精濃度過量駕駛
      重機車為肇事次因、於夜間酒精濃度過量駕駛重機車，未
      注意車前狀況，有上開鑑定意見書、覆議函在卷可參。此
      外，李俊賢騎乘機車發生系爭交通事故時僅配戴工作帽，
      並未配戴安全帽乙情，已為兩造所不爭執，又李俊賢係因
      頭部遭受撞擊而顱腦出血死亡，足認李俊賢未配戴安全帽
      亦為損害擴大之原因，然本院另審酌2 車碰撞情形及現場
      散落物散落位置，足見當時撞擊力道甚大，是以本院認定
      被告丙○○與李俊賢之過失情形，認被告丙○○之過失比
      例為百分之60、李俊賢之過失比例為百分之40。
  (二)被告丙○○之過失行為與李俊賢死亡結果有無因果關係？
    按所謂相當因果關係，係指無此加害行為，必不生此種損害
    結果，如有此加害行為，依吾人智識經驗判斷，通常均有發
    生同樣損害結果之可能者，該加害行為即與損害結果間有因
    果關係。李俊賢因系爭交通事故導致顱腦損傷而死亡，有建
    佑醫院診斷證明書、相驗屍體證明書、法醫驗斷書各1 份在
    卷可稽（見警一卷第21、22頁、偵三卷第30至42頁）。系爭
    交通事故既係因被告丙○○變換車道未讓直行車先行之過失
    所致，且若無系爭交通事故發生，必不發生李俊賢死亡之結
    果，李俊賢騎乘機車雖未配戴安全帽，致無法保護其頭部，
    然系爭交通事故發生，李俊賢係正面撞擊系爭大貨車之左後
    車尾，依一般智識經驗判斷，通常均有造成頭部受傷甚至死
    亡之可能，故李俊賢顱腦受傷而死亡之結果，與被告過失駕
    駛行為有相當因果關係，應可認定。
  (三)被告丙○○是否應負損害賠償責任？原告得請求之各項金額
    為何？
  1.被告丙○○應負損害賠償責任：
    (1)按違反保護他人之法律，致生損害於他人者，負賠償責任
      。但能證明其行為無過失者，不在此限。汽車、機車或其
      他非依軌道行駛之動力車輛，在使用中加損害於他人者，
      駕駛人應賠償因此所生之損害。但於防止損害之發生，已
      盡相當之注意者，不在此限，民法第184 條第2 項、第
      191 條之2 分別定有明文。而交通部會同內政部依道路交
      通管理處罰條例第92條所訂定之道路交通安全規則，旨在
      保障公眾之安全，倘行為人違反道路交通規則肇事，即難
      謂其未違反保護他人之法律，最高法院66年台上字第1015
      號判例可資參照。又按汽車在同向二車道以上之道路，除
      應依標誌或標線之指示行駛外，並應遵守變換車道時，應
      讓直行車先行，並注意安全距離，道路交通安全規則第98
      條第1 項第6 款亦定有明文。
    (2)經查：被告丙○○於上揭時地，駕駛系爭大貨車變換車道
      疏未注意讓直行車先行，亦未注意安全距離，以致李俊賢
      騎乘機車行經該處，見狀避煞不及與被告丙○○駕駛之系
      爭大貨車發生碰撞，李俊賢人車倒地，因顱腦損傷而死亡
      ，已如前述，則被告丙○○因違反道路交通安全規則第
      98條第1 項第6 款之規定肇致系爭交通事故發生，即屬違
      反保護他人之法律，而推定有過失。且被告丙○○有變換
      車道未注意讓直行車先行，亦未注意安全距離之過失，已
      如前述，則揆諸前揭說明，被告丙○○對李俊賢所為，即
      屬侵害李俊賢之生命權，自應依民法第184 條第2 項、第
      191 條之2 規定，負侵權行為損害賠償責任。
  2.喪葬費：按不法侵害他人致死者，對於支出醫療及增加生活
    上需要之費用或殯葬費之人，亦應負損害賠償責任，民法第
    192 條第1 項定有明文。經查：原告甲○○因李俊賢死亡而
    支出喪葬費290,100 元，有治喪費用明細表影本1 紙、感謝
    狀影本2 紙在卷為憑（交附卷第9 、10頁），被告丙○○對
    此亦不爭執，本院審酌原告甲○○支出之喪葬費內容，均屬
    民間習俗上所必要，且屬中等價位，故其請求喪葬費290,10
    0 元，應予准許。
  3.撫養費：按被害人對於第三人負有法定扶養義務者，加害人
    對於該第三人亦應負損害賠償責任，民法第192 條第2 項定
    有明文。次按直系血親相互間，互負扶養之義務；負扶養義
    務者有數人，而其親等同一時，應各依其經濟能力，分擔義
    務；受扶養權利者，以不能維持生活而無謀生能力者為限。
    前項無謀生能力之限制，於直系血親尊親屬不適用之，民法
    第1114條第1 款、第1115條第3 項及第1117條分別定有明文
    。查原告分別為李俊賢之父母，依據民法第1114條第1 款規
    定，對李俊賢有請求扶養之權利。
    (1)原告甲○○係47年4 月20日生，於95年1 月5 日李俊賢死
      亡時，年滿47歲，因手部有殘疾，無法從事一般勞動工作
      ，現無工作，此為被告丙○○所不爭執。名下雖有房屋、
      土地等財產，然總額僅為393,069 元，且供自己居住使用
      ，尚難認其得處分該房地，有稅務電子閘門財產所得調件
      明細表在卷可稽（本院卷第141 頁），是原告甲○○主張
      自其滿60歲之勞動基準法強制退休年齡之日起，有難以維
      持生活之情形，尚屬可採。依原告提出之94年台灣地區簡
      易生命表，原告甲○○60歲時，尚有平均餘命20.42 年。
      又李俊賢生前之受僱於立大機械工程有限公司94年間薪資
      所得為433,700 元，有稅務電子閘門財產所得調件明細表
      在卷可按（本院卷第161 頁），平均每月薪資約36,142
      元，原告主張以行政院主計處公布之94年台灣地區每人每
      年平均消費支出305,600 元（每月約25,467元）計算。本
      院審酌行政院主計處公布95年度高雄縣平均每人月消費支
      出為13,776元，有該統計在卷可按，又對照李俊賢生前之
      薪資，原告甲○○每月所需之撫養費應以13,776元，即每
      年為165,312 元為適。至被告辯稱應以所得稅撫養親屬寬
      減額作為撫養費計算基礎，顯低於上開平均消費支出之統
      計，與現實情況不符，尚無足採。是以，依高雄縣平均每
      人月消費支出13,776元，即每年165,312 元計算，每年照
      霍夫曼計算法扣除中間利息，原告甲○○餘命20年一次得
      請求之扶養費用為777,852 元（165,312 ×14.0000000)
      ÷3 ＝777,852 ，元以下四捨五入），原告甲○○請求之
      撫養費777,852 元，應予准許。
    (2)原告乙○○○係52年7 月25日生，於95年1 月5 日李俊賢
      死亡時，年滿42歲，為家庭主婦，現無工作，此為被告丙○○所不爭執。原告乙○○○95年度名下有多筆投資之財
      產，總額為760,180 元，有稅務電子閘門財產所得調件明
      細表在卷可稽（本院卷第123 、124 頁），然衡量原告乙○○○，並無工作，且名下投資價額非鉅，是原告乙○○○主張自其滿60歲之勞動基準法強制退休年齡之日起，有
      難以維持生活之情形，尚屬可採。依原告提出之94年台灣
      地區簡易生命表，原告乙○○○60歲時，尚有平均餘命23
      .82 年。本院審酌高雄縣平均每人月消費支出及李俊賢生
      前之薪資收入等情，認原告乙○○○主張以每年165,312
      元計算，尚屬適當。是以，依高雄縣平均每人月消費支出
      13,776元即每年165,312 元計算，照霍夫曼計算法扣除中
      間利息，原告乙○○○餘命23年一次得請求之扶養費用為
      858,524 元【（165,312 ×15.0000000) ÷3 ＝858,524
      ，元以下四捨五入】。原告乙○○○請求撫養費858,524
      元，應予准許。
    3.精神慰撫金：
      按不法侵害他人致死者，被害人之父、母、子、女及配偶
      雖非財產上之損害，亦得請求賠償相當之金額。民法第19
      2 條第1 項、第2 項、第194 條分別定有明文。李俊賢因
      被告丙○○之過失侵權行為而死亡，被告丙○○就此應負
      損害賠償責任，已如前述，原告分別為李俊賢之父母，就
      因他人不法侵害致李俊賢死亡，自得請求非財產上損害賠
      償。李俊賢因系爭交通事故死亡，原告面臨喪子之痛，天
      人永別，精神所受折磨，可謂巨大。又原告甲○○係國中
      畢業，手部有殘疾，無法從事一般勞動工作，現無工作；
      原告乙○○○係國中畢業，為家庭主婦，亦無工作；被告
      丙○○係國小畢業，均為兩造所不爭執，另被告丙○○於
      93、94、95年間均有扣繳單位為順達企業社之營利所得，
      有稅務電子閘門財產所得調件明細表在卷可按（本院卷第
      13 1、133 、135 頁）。被告丙○○經營順達企業社之事
      實應可認定。本院審酌兩造之身分、經濟狀況等情，認原
      告各得請求被告丙○○給付之精神慰藉金，各以1,000,00
      0 元為適當，逾此部分之請求，則無理由，應予駁回。
    4.按損害之發生或擴大，被害人與有過失者，法院得減輕賠
      償金額或免除之，民法第217 條第1 項定有明文，此項規
      定之目的，在謀求加害人與被害人間之公平，故在裁判上
      法院得以職權減輕或免除之，最高法院85年臺上字第1756
      號判例可資參照。系爭車禍之發生，李俊賢有百分之40之
      過失、被告有百分之60之過失，既如前所認定。原告甲○○原得請求喪葬費290,100 元、扶養費777,852 元、精神
      慰撫金1,000,000 元，共計2,067,952 元；原告乙○○○
      原得請求撫養費858,524 元、精神慰撫金1,000, 000元，
      合計1,858,524 元，爰依被告丙○○及李俊賢之過失程度
      各為百分之60、百分之40，減輕被告丙○○賠償金額百分
      之40。經依上開過失比例折算結果，則原告甲○○得請求
      之賠償金額為1,240, 771元【計算式2,067,952 ×（1-40
      %） ＝1,240, 771（元以下四捨五入）】；原告乙○○○
      得請求之金額為1,115,114 元【計算式1,858,524 ×（1-
      40%） ＝1,115,114 （元以下四捨五入）】。
    5.按保險人依強制汽車責任保險法規定所為之保險給付，視
      為被保險人損害賠償金額之一部分，被保險人受賠償請求
      時，得扣除之，強制汽車責任保險法第32條定有明文。又
      原告因本件車禍分別已受領強制保險理賠金750,000 元，
      有強制顯已決賠案查詢表在卷可按（本院卷第83頁），兩
      造對此亦不爭執。揆諸上開規定，原告分別已受領強制責
      任保險理賠金750,000 元，自應予扣除，原告得請求被告
      丙○○賠償之金額各扣除上開理賠金750,000 元後，原告
      甲○○得請求490,771 元（計算式：1,240,771 －750,00
      0 ＝490,771） ；原告乙○○○得請求365,114 元（計算
      ：1,115,114 －750,000 ＝365,114 元
  (三)被告陳滄海即俊憲企業行是否須負僱傭人責任？
    1.按民法第188 條第1 項所謂受僱人，並非僅限於僱傭契約
      所稱之受僱人，凡客觀上被他人使用為之服務勞務而受其
      監督者均係受僱人（最高法院57年台上1663號判例參照）
      。次按民法第188 條第1 項規定僱用人之連帶賠償責任，
      係為保護被害人，避免被害人對受僱人請求賠償，有名無
      實而設，故此之所謂受僱人，並不以事實上有僱傭契約者
      為限，凡客觀上被他人使用，為之服勞務而受其監督者，
      均屬受僱人。換言之，依一般社會觀念，若其人確有被他
      人使用，為之服勞務而受其監督之客觀事實存在，自應認
      其人為該他人之受僱人（最高法院88年度台上字第2618號
      判決參照）。再按承攬與僱傭同屬於供給勞務之契約，民
      法第188 條第1 項所謂受僱人，並非僅限於僱傭契約所稱
      之受僱人，凡客觀上被他人使用為之服勞務而受其監督者
      ，均係受僱人，此所謂監督，係指勞務之實施方式、時間
      及地點加以指示或安排之一般的監督而言（最高法院88年
      台上628 號判決參照）。依前揭判例意旨，原告主張被告
      陳滄海即俊憲企業社與被告丙○○應負連帶賠償責任，則
      須就客觀上被告丙○○是否為被告陳滄海即俊憲企業社使
      用，為之服務勞務而受其監督加以判斷。
    2.經查：系爭大貨車為被告陳滄海即俊憲企業社所有，並登
      記於其名下，有該車新領牌照登記書影本在卷可憑（本院
      卷第21頁），兩造對此亦不爭執，此部分事實固可認定。
      被告陳滄海即俊憲企業社係因維修目的將系爭大貨車交予
      維修廠商即被告丙○○，業據被告陳滄海即俊憲企業社陳
      明在卷，被告丙○○亦陳稱係其並非受僱人等情，被告丙○○並非為被告陳滄海即俊憲企業社工作之事實，應可認
      定。原告雖主張被告丙○○將系爭大貨車開回修護廠係為
      被告陳滄海即俊憲企業社工作，然客觀上被告丙○○基於
      維修目的駕駛系爭大貨車，並未受其監督，原告亦未能舉
      證明之，自不能僅憑被告丙○○所駕駛之系爭大貨車印有
      「俊憲企業社」之字樣，遽予認定被告丙○○係為被告陳
      滄海即俊憲企業社服勞務且受其監督，故原告主張被告陳
      滄海即俊憲企業社應與被告丙○○就原告所受損害連帶負
      賠償責任，應無理由。
八、綜上，原告依民法第184 條第2 項、第192 條第1 、2 項、
    第194 條之規定，請求被告丙○○賠償原告甲○○490,771
    元、原告乙○○○365,114 元，為有理由，逾此範圍之請求
    。另按給付無確定期限者，債務人於債權人得請求給付時，
    經其催告而未為給付，自受催告時起，負遲延責任，為民法
    第229 條第2 項前段所明定，故被告應自收催告時起，負遲
    延責任，原告請求就上開損害賠償額，自應96年8 月8 日起
    算遲延利息應屬有據。是原告請求被告丙○○給付原告甲○○490,771 元、原告乙○○○365,114 元及均自96年8 月8
    日起至清償日止，按年息百分之5 計算之利息，為有理由，
    應予准許。逾此部分之請求，則無理由，應予駁回。
九、本件原告勝訴部分，所命給付金額未逾500,000 元，應依職
    權宣告假執行，另被告陳明願供擔保，請准免為假執行之宣
    告，核無不合，爰酌定相當之擔保金額，予以准許。原告其
    餘假執行之聲請，因訴之駁回而失所依據，不予准許。
十、據上論結，本件原告之訴為一部有理由，一部無理由，依民
    事訴訟法第79條、第85條第1 項前段、第389 條第1 項第5
    款、第392 條第2 項，判決如主文。
中    華    民    國    97    年    6     月    26    日
                  民事第一庭    審判長法  官  朱玲瑤
                                      法  官  黃宏欽
                                      法  官  陳宛榆
正本係照原本作成。
如不服本判決，應於送達後20日內，向本院提出上訴狀並表明上
訴理由，如於本判決宣示後送達前提起上訴者，應於判決送達後
10日內補提上訴理由書（須附繕本）。
中    華    民    國    97    年    6     月    26    日
                                      書記官  林慧君


司法院資訊處製作；財團法人民間司法改革基金會備份。
